【裁判字號】    95,重上更(二),10
【裁判日期】    950523
【裁判案由】    偽造有價證券等
【裁判全文】
臺灣高等法院臺南分院刑事判決    95年度重上更(二)字第10號
上  訴  人  臺灣臺南地方法院檢察署檢察官
被      告  乙○○
指定辯護人  本院公設辯護人  丙○○
上列上訴人因被告偽造有價證券等案件，不服臺灣台南地方法院
八十六年度訴字第一八四四號中華民國八十七年三月十九日第一
審判決（起訴案號：臺灣台南地方法院檢察署八十六年度偵字第
四八０五、五三九三號），提起上訴，判決後經最高法院第二次
發回更審，本院判決如下：
    主  文
原判決撤銷。
乙○○意圖為自己不法之所有，以詐術使人將本人之物交付，處
拘役貳拾日，如易科罰金以參佰元折算壹日。
    事  實
一、被告乙○○於民國（下同）八十五年十月間，因經營香水生
    意發生週轉困難，而須籌措資金，明知綽號「阿嘉」者所出
    售之，甲○○名義簽發，以台南市第十信用合作社東區分社
    為付款人之支票，係無法兌現之支票，竟於八十五年十月至
    十一月間，以一萬八千元之代價，向綽號「阿嘉」者購買附
    表編號１之支票後，以伊妻生病為由持該紙支票向陳俊吉調
    借現款，陳俊吉誤以為正常之支票而貸予十萬元，嗣該張支
    票經陳俊吉交付郭文助使用提示後，因支票掛失止付而退票
    。
二、案經台南縣警察局歸仁分局報請檢察官偵查起訴。
    理  由
壹、有罪部分：
一、訊據被告乙○○堅決否認有何詐欺犯行，並辯稱：伊使用該
    支票的目的只是想拖延還款的時間，並非不還錢等語。
二、惟查被告持該附表編號１之支票，係向被害人陳俊吉調借現
    款，並非清償欠款等情，業據證人陳俊吉證稱：「（為何交
    給你？）要調借現金，…我不知道票是偽造的，他借十萬元
    ，後來他錢還我了」（91重上更緝(一)494號卷第68頁）、「
    （為何交支票給你？）他說他太太生病，他經常向我借錢」
    （上更(一)卷第62頁）等語甚詳，且被告乙○○於偵查中亦供
    稱：「因我週轉不過來，先買支票來向別人週轉，等我有錢
    了再還，我現每月還陳俊吉一萬元」（86年度偵字第4806號
    卷第21頁）等語，故被告於本院辯稱伊使用該支票的目的只
    是清償前欠，想拖延還款的時間而已，並非不還錢等語，顯
    與事實不符，殊無足採。
三、又查該附表編號１之支票係被告看中華日報，向綽號「阿嘉
    」者購買之芭樂票，亦據被告坦承在卷，復按一般俗稱「芭
    樂票」或「人頭支票」者，各該支票來源有未經本人同意非
    法取得者，亦有經本人授權同意才加以販售者，只是授權之
    發票人將來並無使之兌現付款真意等情，為社會所通知之事
    實，被告亦難謂為不知，是其持該俗稱「芭樂票」向他人調
    借現款，有詐欺之意圖，應可認定。
四、核被告所為係犯刑法第339條第1項之詐欺取財罪，原審法院
    就以上被告持該俗稱「芭樂票」向他人調借現款各節疏未詳
    核審理，遽為無罪之諭知，容有未合，公訴人上訴指原判決
    此部分不當，應認為有理由，合將原判決撤銷，爰審酌被告
    素行良好，有本院被告全國前案紀錄表可稽，且於該支票退
    票後隨即與被害人協商清償，並已清償完畢，業據證人陳俊
    吉證述如前，等一切情狀，從輕量處如主文所示之刑，又按
    刑法第四十一條業經立法院於民國九十年元月四日修正，將
    易科罰金之適用範圍擴大為五年以下有期徒刑之罪，亦得適
    用之，並經總統於九十年一月十日公佈，元月十二日生效，
    被告所犯偽造詐欺罪，其最高本刑為五年以下有期徒刑，既
    諭知六月以下有期徒刑，新舊法比較結果，以新法有利於被
    告，應適用較有利於被告之新法諭知易科罰金。從而並諭知
    易科罰金之折算標準，以勵自新。
貳、被訴偽造有價證券罪與故買贓物之罪部分：
一、公訴意旨略以：被告乙○○於民國（下同）八十五年十月間
    ，因經營香水生意發生週轉困難，而須籌措資金，明知綽號
    「阿嘉」者出售，偽造甲○○名義簽發，以台南市第十信用
    合作社東區分社為付款人之支票，係來路不明之贓物，竟基
    於概括之犯意，於八十五年十月至十一月間，以附表所示金
    額之代價，先後二次向「阿嘉」者購買附表編號１及２之二
    張支票，並以電話先聯絡告知「阿嘉」填妥面額與發票日後
    ，在台南市○○街「真花園」附近米糕店取得其與「阿嘉」
    共同偽造之前揭二張支票，被告並持上開二紙支票向陳俊吉
    調現、向王英旭清償借款。繼因獲悉丁○○須用支票償債，
    告知丁○○上情，並由乙○○介紹丁○○向「阿嘉」購買附
    表編號３及４之兩張支票。嗣上開四張支票經陳俊吉、王英
    旭與丁○○分別交付郭文助、王宏陞、孔祥隆使用提示後，
    因支票掛失止付而退票。因認被告涉有刑法第二百零一條意
    圖供行使之用，而偽造有價證券罪與第三百四十九條第二項
    故買贓物之罪嫌云云。
二、按犯罪事實應依證據認定之，無證據不得推定其犯罪事實；
    又不能證明被告犯罪者，應諭知被告無罪之判決，刑事訴訟
    法第一百五十四條、第三百零一條第一項分明定有明文。又
    認定犯罪事實所憑之證據，雖不以直接證據為限，間接證據
    亦包括在內，然而無論直接或間接證據，其為訴訟上之證明
    ，須於通常一般之人均不致有所懷疑，而得確信為真實之程
    度者，始得據為有罪之認定，最高法院亦著有七十六年台上
    字第四九八六號判例可資參照。第按故買贓物罪之成立，必
    行為人有贓物之認識，始足當之；又所謂行使偽造有價證券
    ，係以明知為偽造之有價證券，仍故意予以行使為要件，此
    觀刑法各該法條文義即明。
三、本案公訴人認被告乙○○涉犯上開各罪嫌，無非以(1)被告承
    認交付陳俊吉、王英旭之支票（附表編號１、２）係甲○○
    所遺失之空白支票，有甲○○之指訴及遺失票據申報書、支
    票及退票理由單、掛失止付資料查報表各影本在卷等，且被
    害人甲○○供述附表所列四張支票上發票人印章非其所有，
    可見附表所列四張支票係失竊之贓物與偽造之支票；(2)又被
    告供承賣支票者係男子，而其前後四次購買附表所列支票發
    票人為女子姓名，且每張金額與發票日之筆跡均不相同，顯
    與常理不合；(3)被告始終未能提出中華日報刊登出售甲○○
    名義支票之廣告與綽號「阿嘉」真名住所以供查證，而其提
    出呼叫器號碼使用人，又係死無對證之李振輝，所辯應不足
    採，其事先有贓物與偽造支票之認識甚明等情為據。
四、訊據被告乙○○堅決否認有何故買贓物或行使偽造有價證券
    之犯行，辯稱：伊看中華日報，而於前開時、地向綽號「阿
    嘉」者購買附表所列面額十八萬元與二萬五千元支票（附表
    編號１、２），並帶丁○○去買附表所列面額十萬元與七萬
    五千元支票（附表編號３、４），伊認系爭附表所示支票為
    芭樂票，且曾尋問銀行該帳戶往來之情況，伊不知系爭支票
    為贓物且為偽造之支票，亦未注意發票人為女子姓名；伊借
    支票的目的只是想拖延還款的時間，並非不還錢等語。
五、經查：
（一）甲○○於八十五年八月三十日中午，在台南市○○路五十
      號七樓十五室住處失竊以台南市第十信用合作社東區分社
      為付款人之第0000000號至第0000000號空
      白支票，並即申報失竊與申請掛失止付，業據被害人甲○○於警訊及檢察官偵訊時供明，並有遺失票據申報書及掛
      失止付票據提示人資料查報表可稽，被害人甲○○且供明
      附表所列四張支票上發票人印章非其所有，可見附表所列
      四張支票係失竊之贓物與偽造之支票，應無庸疑；茲應審
      究者，厥為被告購買支票時是否已知悉支票係屬贓物，及
      是否具有偽造有價證券之犯意。查：
  (1)、查卷附系爭支票之金額與日期確非被告所填寫，此經被告
      供陳在卷，且將被告訊問筆錄上之簽名運筆與系爭支票影
      本之字跡，比對二者確有不同，顯然可辨，復無證據證明
      系爭支票之金額與日期係被告所填寫，自難僅因系爭支票
      係被告轉交予陳俊吉、王英旭，即遽認系爭支票上之金額
      與日期係被告所偽填。
  (2)、又被告提供之呼叫器號碼000000000號，經檢察
      官向中華電信股份有限公司函查結果，其呼叫器之申請人
      為李榮進，非被告所稱之「阿嘉」，且已於八十六年五月
      十三日意外身亡，致無從查證被告供述真偽，然「阿嘉」
      既係販售「芭樂票」或「偽造有價證券」之人，並非從事
      正當職業者，人員素質較低，亦害怕警方查獲，所留「阿
      嘉」之姓名、呼叫器等資料自未必正確，當不得因查無「
      阿嘉」即為被告不利之認定。
  (3)、另被告所購買者既為來路不明之支票，則即使發票人為女
      子姓名，販賣支票者為男子，每張金額與發票日之筆跡均
      不相同自可理解。
  (4)、至於被告要求丁○○就編號三及四之支票二紙不得跳票一
      事，既可能源於害怕被察覺其購買並使用人頭支票之行為
      ，致涉及刑責，亦或可能知悉系爭支票係屬贓物，恐身陷
      囹圄之中等等，不一而足，惟既查無積極證據足以認定被
      告之主觀犯意，本諸罪疑唯輕之原則，自難遽為被告於購
      買系爭支票時，已然知悉系爭支票是贓物並予偽造之認定
      。
（二）至被告供稱：系爭支票係透過中華日報廣告，以呼叫器0
      00000000號，向綽號「阿嘉」者購買，並於原審
      提出中華日報同類廣告一紙為證。經本院當庭勘驗該紙中
      華日報，其上確有刊登「支票借你、可先照會、專人送達
      」、「支票借你、開戶久、信用保證」等語之廣告數則，
      顯見被告前揭供述尚非無據，偵查中檢察官向中華電信公
      司函查該呼叫器之申請人，其申請人雖為李榮進，惟係李
      榮進之子李政輝使用，據李榮進或李政輝均非被告所稱之
      「阿嘉」，且李政輝已於85年5月13日車禍意外死亡，李
      政輝有朋友，綽號「阿加」等情，業據李榮進於偵查中證
      述甚詳（八十六年偵字第四○九號卷二十二、二十三頁）
      ，然因李政輝已死亡，以致無從查證被告所辯解確為真實
      。而一般俗稱「芭樂票」或「人頭支票」者，各該支票來
      源有未經本人同意非法取得者，亦有經本人授權同意才加
      以販售者，只是授權之發票人將來並無使之兌現付款真意
      而已，使用之人或雖有將來不欲依票載金額付款之意，但
      並非可一概認使用此種支票之人必係基於明知並未經有制
      作權人合法授權之偽造故意，又芭樂票之販賣者，均害怕
      警方之追查，定不會留下真姓名、住所，事發之後欲追查
      其人而不可得，乃此類型案件之常態，要難因查無「阿嘉
      」其人，即為不利於被告之推斷。另被告雖分別以一萬八
      千元及一千五百元之價格購買上開二紙支票，購入價格與
      上開二紙支票之面額相差固甚大，然此亦僅足證明被告於
      購入上開二紙支票之時，主觀上明知上開二紙支票須自行
      匯款入發票帳戶以清償票款，否則即無兌現之可能而已，
      倘尚無積極證據足資證明其已知悉該系爭支票係他人失竊
      且未經本人授權之支票，自難因此逕認被告主觀上確知上
      開支票均係屬他人失竊之贓物。
（三）況且，被告另辯稱：伊於八十五年十月、十一月取票後，
      曾向票載付款銀行即台南市第十信用合作社東區分社查詢
      ，銀行人員說該支票帳戶並無問題；伊認系爭附表所示支
      票為芭樂票等情。經原審法院向大眾商業銀行西台南分行
      函詢結果為：「查附表所列四張支票係本分行客戶甲○○
      所有，其原為南十信東區分社之客戶，於八十七年六月一
      日經大眾銀行合併，八十八年七月結束營業，業務移轉至
      西台南分行，原始資料已不可考，故無法提供八十五年間
      是否有人曾查詢之記錄。」有大眾商業銀行西台南分行九
      十一年十一月十九日大眾西台南發字第一三三號函附卷可
      參。又最高法法院此次發回意旨：「惟該支票帳戶之銀行
      承辦人員就已申報高達四十九張掛失止付之甲存帳戶支票
      ，會如何告知查詢者，並未據原審進一步調查、審認，因
      關係被告購買後是否知情為偽造，仍據以行使詐借現金或
      抵償舊債及與丁○○是否為共同正犯之判斷，自有再加調
      查、審認之必要」等語，經本院就上意旨再函大眾商業銀
      行西台南分行，該行函復：「一…此期間為本行於87年6
      月1日概括承受原台南第十信用合作社前之資料，目前已
      無法查知。二另該客戶於85年8月31日曾掛失空白票據49
      張，依銀行之通例若有照會該客戶之票信時，僅提供信用
      狀況、退票紀錄等資料供照會，其掛失止付之票據之資料
      不予提供」等情，亦有大眾商業銀行西台南分行九十五年
      一月二十三日西台南發字第95029號函附卷可參，故就銀
      行會如何告知查詢者，該行無法提供查詢紀錄，既係因原
      始資料已不可考之緣故，且又無其他證明被告所辯不實之
      證據，自難因此否認被告之辯解，而應為有利被告之認定
      。準此，被告以不相當之代價購買系爭支票後，主動照會
      銀行，經銀行行員告知該支票帳號往來正常無問題，而甲○○於八十五年八月三十日曾前往台南市第十信用合作社
      東區分社申報掛失，然該帳號確實仍正常提領，迄至八十
      六年一月十日方告拒絕往來一情，此有第一０五一號警卷
      第一四頁退票理由單乙紙在卷可考，併參以現今販售人頭
      支票（即芭樂票）亦時有耳聞，又無證據證明被告知悉系
      爭支票係贓物之情況下，自無法排除其主觀上確實認為系
      爭支票係人頭支票，而非他人失竊、遺失等之贓物之可能
      ，被告前揭所辯，尚非不可採。從而，被告雖購買來路不
      明支票，混亂金融秩序固有不當，惟對於被告主觀上是否
      知悉該支票為他人失竊之贓物，進而偽造並故為買受後持
      以行使之犯意，既有合理性懷疑之存在，即不得遽為被告
      有罪之認定。
（四）末者，被告要求丁○○就編號三及四之支票二紙不得跳票
      ，且於系爭支票退票後即將票款清償持票人等情，業據證
      人丁○○於偵審中（第四八０五號偵卷第五七頁反面；本
      院九十一年十一月八日訊問筆錄）及陳俊吉（本院九十年
      十月十二日及九十一年十一月八日訊問筆錄）、王英旭（
      本院九十一年十月二十五日訊問筆錄）、翁頌舜（見八十
      六年度偵字第四八０五號卷第二八頁反面八十六年度偵字
      第三０二０號不起訴處分書）證述屬實，復有收據一紙附
      卷可佐（原審卷第三三頁），其上開辯解，亦可採信。
六、綜上所述，本案既無積極證據足可證明被告確知系爭支票係
    屬他人失竊之贓物，並進而偽造及故為買受後持以行使。此
    外，復查無其他積極證據足資證明被告有何故買贓物及偽造
    有價證券犯行。又被告持附表編號２之支票交予王英旭係清
    償欠款，另附表編號３、４之支票，係被告介紹丁○○購買
    ，丁○○再交付孔祥隆，清償前欠等情，業據被害人王英旭
    （警卷(二)第五頁）、孔祥隆（警卷(二)第八頁）及丁○○（86
    年偵字第4805號卷第35頁反面、36頁反面）等供述在卷，亦
    難認有不法所有之意圖，與詐欺罪構成要件不符，惟以上故
    買贓物及偽造有價證券等犯行，公訴意旨認與前揭詐欺罪論
    罪部分有裁判上一罪關係，為裁判效力所及，故不另為無罪
    諭知。
據上論斷，應依刑事訴訟法第369條第1項前段、第364條、第299
條第1項前段、刑法第339條第1項、第41條第1項前段、刑法第2
條第1項、罰金罰鍰提高標準條例第1條前段、第2條判決如主文
。
本案經檢察官羅清溪到庭執行職務。
中    華    民    國    95    年    5     月    23    日
                  刑事第三庭    審判長法  官  陳義仲
                                      法  官  陳顯榮
                                      法  官  宋明蒼
以上正本證明與原本無異。
檢察官如不服本判決應於收受本判決後十日內向本院提出上訴書
，其未敘述上訴理由者並得於提起上訴後十日內向本院補提理由
書。
本件被告不得上訴。
                                      書記官  尤乃玉
中    華    民    國    95    年    5     月    23    日
附錄本案論罪科刑法條全文：
第339條  （普通詐欺罪）
          意圖為自己或第三人不法之所有，以詐術使人將本人
          或第三人之物交付者，處五年以下有期徒刑、拘役或
          科或併科一千元以下罰金。以前項方法得財產上不法
          之利益或使第三人得之者，亦同。
          前二項之未遂犯罰之。
附表一： 【與陳俊吉、王英旭兩人均已解決，清償完畢】
┌──┬────┬─────┬─────┬──────┬────────┐
│編號│票號    │支票面額  │ 購買金額 │票載發票日  │使用情形        │
├──┼────┼─────┼─────┼──────┼────────┤
│１  │0000000 │十八萬元  │一萬八千元│86年1月31日 │向陳俊吉調借現金│
│    │        │          │          │            │十萬元，已清償  │
├──┼────┼─────┼─────┼──────┼────────┤
│２  │0000000 │二萬五千元│一千五百元│86年2月10日 │交付王英旭作為清│
│    │        │          │          │            │償前欠          │
├──┼────┼─────┼─────┼──────┼────────┤
│３  │0000000 │七萬五千元│五千五百元│86年1月31日 │介紹丁○○購買，│
│    │        │          │          │            │蘇再交付孔祥隆，│
│    │        │          │          │            │清償前欠        │
├──┼────┼─────┼─────┼──────┼────────┤
│４  │0000000 │十萬元    │六千元    │不詳        │介紹丁○○購買，│
│    │（原審誤│          │          │            │蘇再交付孔祥隆，│
│    │載為8222│          │          │            │清償前欠        │
│    │712）   │          │          │            │                │
└──┴────┴─────┴─────┴──────┴────────┘


司法院資訊處製作；財團法人民間司法改革基金會備份。
